臺灣新北地方法院民事裁定 
110年度消債職聲免字第207號
聲  請  人  吳承樺  
代  理  人  陳湘傳律師(法扶律師)
相  對  人  花旗(台灣)商業銀行股份有限公司


法定代理人  莫兆鴻  
代  理  人  陳正欽  


相  對  人  遠東國際商業銀行股份有限公司

法定代理人  周添財  
代  理  人  鄒永展  
相  對  人  玉山商業銀行股份有限公司

法定代理人  黃男州  
代  理  人  朱逸君  
上列當事人因聲請消費者債務清理更生事件，本院裁定如下：
    主  文
聲請人甲○○應予免責。
    理  由
一、按法院為終止或終結清算程序之裁定確定後，除別有規定外
    ，應以裁定免除債務人之債務；又法院裁定開始清算程序後
    ，債務人有薪資、執行業務所得或其他固定收入，扣除自己
    及依法應受其扶養者所必要生活費用之數額後仍有餘額，而
    普通債權人之分配總額低於債務人聲請清算前2年間，可處分
    所得扣除自己及依法應受其扶養者所必要生活費用之數額者
    ，法院應為不免責之裁定，但債務人證明經普通債權人全體
    同意者，不在此限；另債務人有下列各款情形之一者，法院
    應為不免責之裁定，但債務人證明經普通債權人全體同意者
    ，不在此限：一、於七年內曾依破產法或消費者債務清理條
    例(下稱消債條例)規定受免責；二、故意隱匿、毀損應屬清
    算財團之財產，或為其他不利於債權人之處分，致債權人受
    有損害；三、捏造債務或承認不真實之債務；四、聲請清算
    前二年內，因消費奢侈商品或服務、賭博或其他投機行為，
    所負債務之總額逾聲請清算時無擔保及無優先權債務之半數
    ，而生開始清算之原因；五、於清算聲請前一年內，已有清
    算之原因，而隱瞞其事實，使他人與之為交易致生損害；六
    、明知已有清算原因之事實，非基於本人之義務，而以特別
    利於債權人中之一人或數人為目的，提供擔保或消滅債務；
    七、隱匿、毀棄、偽造或變造帳簿或其他會計文件之全部或
    一部，致其財產之狀況不真確；八、故意於財產及收入狀況
    說明書為不實之記載，或有其他故意違反消債條例所定義務
    之行為，致債權人受有損害，或重大延滯程序，消債條例第
    132、133、134條分別定有明文。又消債條例之立法目的，
    在於使陷於經濟上困境之消費者，得分別情形依該條例所定
    重建型債務清理程序(更生)或清算型債務清理程序(清算)清
    理債務，藉以妥適調整其與債權人及其他利害關係人之權利
    義務關係，保障債權人之公平受償，並謀求消費者經濟生活
    之更生機會，從而健全社會經濟發展；消費者依清算程序清
    理債務，於程序終止或終結後，為使其在經濟上得以復甦，
    以保障其生存權，除另有上述消債條例第133、134條所規定
    不予免責之情形外，就債務人未清償之債務採免責主義(消
    債條例第1、132條立法目的參照)。
二、本件聲請人前於民國109年7月3日向本院具狀聲請清算，經
    本院民事庭109年度消債清字第204號裁定開始清算程序，並
    命司法事務官進行本件清算程序，有上開裁定附卷足憑。查
    聲請人所有西元2010年出廠之機車已無殘值、無變價實益，
    存款新臺幣(下同)230元不足以支付解繳至本院之手續費，
    此有聲請人之全國財產稅總歸戶財產查詢清單、中華民國人
    壽保險商業同業公會保險業通報作業資訊系統資料查詢結果
    表、聲請人所提資產表等在卷可參，堪認本件聲請人之上開
    財產應不敷清償財團費用、財團債務、法律行為經撤銷或契
    約經終止或解除後所應負之償還義務、裁定開始清算程序前
    6個月內本於勞動契約所積欠之工資。另經本院函詢債權人
    等就終止清算乙事表示意見，均無人表示反對，即於110年1
    0月5日裁定終結清算程序並確定在案等情，業據本院調取上
    開債務清理事件相關卷宗核閱屬實。依消債條例第132條規
    定，本院今以110年度消債職聲免字第207號聲請免責事件進
    行債務人應否免責之審理，合先敘明。
三、本院為審酌聲請人是否有消債條例第133條、第134條所定應
    不予免責之情事，已分別發函通知聲請人及全體債權人就本
    院應否裁定聲請人免責表示意見，並於110年12月10日到庭
    陳述意見。茲將聲請人及債權人之意見分述如下：
(一)聲請人略以：其於裁定開始清算後之收入扣除必要生活費用
    後並無餘額，並無消債條例第133條規定之不免責事由，亦
    無第134條規定之不免責事由，請鈞院給予免責之裁定給予
    聲請人重生之機會，爰依法聲請裁定免責等語。
(二)乙○(台灣)商業銀行股份有限公司略以：請調查聲請人是否
    有消費者債務清理條例第133條、第134條規定之情形，予以
    不免責等語等語。
(三)遠東國際商業銀行股份有限公司略以：不同意免責。消債條
    例第1條開宗明義指出該法之立法目的在於使陷於經濟上困
    境之消費者，得藉由本法已妥適調整其與債權人及其他利害
    關係人之權利義務關係，債權人得獲得公平受償，並謀求消
    費者經濟生活之重建機會，從而健全社會經濟發展。是法院
    基於公正之第三者，即應衡平債權債務雙方之利益及應負擔
    之義務與責任，而為公平之裁判。否則即有悖本法之立法精
    神及謀求社會利益最大化之宗旨等語。
(四)玉山商業銀行股份有限公司略以：不同意聲請人免責。請查
    詢聲請人是否有符合消費者債務清理條例第133條、第134條
    不應免責之情事等語。
四、經查：
(一)本件聲請人有消債條例第133條所定不予免責之情形：
  1.聲請人是否有消債條例第133條所定應不予免責之情形，即
    應審認其是否合於「於清算程序開始後債務人有薪資、執行
    業務所得或其他固定收入，扣除自己及依法應受其扶養者所
    必要生活費用之數額後仍有餘額」及「普通債權人之分配總
    額低於債務人聲請清算前2年間，可處分所得扣除自己及依
    法應受其扶養者所必要生活費用之數額」此兩要件，此觀消
    債條例第133條規定自明。
  2.本件聲請人於110年7月12日經本院裁定開始清算，有本院10
    9年度消債清字第204號裁定在卷可憑。聲請人主張自開始清
    算程序後，即自110年7月起迄今每月實領薪資約為22,000元
    ，業據其提出收入切結書為證(見本院卷第98頁)，堪予認定
    。又聲請人陳報自110年4月8日起每月必要支出依新北市政
    府所公告之109年度新北市最低生活費15,500元之1.2倍計算
    即18,600元，經核符合消債條例第64條之2第1項規定。且依
    消債條例施行細則第21條之1第3項規定，聲請人若表明以行
    政院衛生福利部公布之最低生活費1.2倍計算必要支出，毋
    庸記載原因、種類及提出證明文件，是聲請人上開主張應為
    可採。又聲請人主張需扶養2名未成年子女，每月扶養費分
    別為4,000元，扶養2名未成年子女部分，按父母對於未成年
    之子女，有保護及教養之權利義務(民法第1084條第2項參照
    )，此種保護扶養義務係一種「生活保持義務」，並非「生
    活扶助義務」，亦即父母對未成年子女之扶養義務不以未成
    年子女「不能維持生活而無謀生能力」為必要(最高法院92
    年度台上字第219號判決參照)。經核，聲請人之2名子女目
    前未成年，名下無不動產亦無收入等情，有其2人之戶籍謄
    本、107年度至109年度稅務電子閘門資料查詢表在卷可佐(
    見本院109年度司消債調字第568號卷，下稱調解卷，第17頁
    ，本院卷第138頁至第152頁)，是據上開所得及財產資料所
    示，聲請人主張2名未成年子女有受其扶養之必要，應堪採
    信。另聲請人固稱與配偶分居後，2名未成年子女皆由其獨
    自扶養，惟按父母對於未成年子女之扶養義務，不因結婚經
    撤銷或離婚而受影響，其扶養程度應按受扶養權利者之需要
    與負扶養義務者之經濟能力及身份定之，民法第1116之2條
    、第1119條分別定有明文，故父母離婚後，未行使親權之父
    母一方，僅其親權之行使暫時停止，其與未成年子女之身份
    關係，不因離婚而受影響，況聲請人與配偶僅分居狀態，自
    不能免除其配偶之法定扶養義務，仍應與聲請人共同負擔之
    ，而聲請人主張支出之上開扶養費，未逾依消債條例第64條
    之2第2項所定受扶養者之必要生活費用經與其他扶養義務人
    即2名未成年人之母分攤後之數額分別為9,300元(計算式：1
    8,600元÷2=9,300元)，認屬合理而可採是依此計算。故聲請
    人於裁定開始清算程序後，可處分所得扣除其必要生活費用
    及扶養費後，已無餘額，與消費者債務清理條例第133條前
    段所定要件不符，自毋庸再就同條後段要件予以審酌。從而
    ，本件聲請人無消費者債務清理條例第133條所定不予免責
    之事由存在，應堪認定。
(二)本件聲請人無消債條例第134條各款不予免責之情形：消債
    條例關於清算程序係以免責主義為原則，不免責為例外，倘
    債權人主張債務人有消債條例第13 條其餘各款所定不免責
    之情事，自應由債權人就債務人有合於上開各款要件之事實
    ，舉證以實其說。本件債務人於聲請債務清理程序時，已出
    具財產及收入狀況說明書、陳報狀等，說明其家庭收支、工
    作變動情形等，經核無不實而裁定開始清算。復查無債務人
    有以自己為要保人投保商業保險，嗣變更要保人或質借未償
    還之商業保險保單，亦未有應陳報請領補助而未陳報等情，
    是本件既查無債務人有何消債條例第134條所列各款不免責
    事由，債權人又能未提出債務人有何符合消債條例第134條
    各款所規定之事證，應認債務人並無該條款所定不免責事由
    之存在。
五、綜上，本件債務人經本院裁定開始清算程序，復為終結清算
    程序確定在案，又查無消債條例第133條及第134條各款所定
    不免責之事由，依法即應予免責。
六、依消債條例第132條規定，裁定如主文。
中　　華　　民　　國　 111　　年　　 2　　月　　25　　日
                  民事第六庭    法　官　莊惠真 
以上正本係照原本作成。
如對本裁定抗告須於裁定送達後10日內向本院提出抗告狀，並繳
納抗告費新臺幣1,000 元。
中　　華　　民　　國　　111 　年　　2 　　月　　25　　日
                                書記官　但育緗